【裁判字號】    97,訴,1393
【裁判日期】    971119
【裁判案由】    勞保
【裁判全文】
臺北高等行政法院判決
                                  97年度訴字第1393號
                              .
原      告  甲○○
被      告  勞工保險局
代  表  人  乙○○總經理）住.
訴訟代理人  丙○○
            丁○○
上列當事人間因勞保事件，原告不服行政院勞工委員會中華民國
97年3 月28日勞訴字第0960035877號訴願決定，提起行政訴訟。
本院判決如下：
    主  文
原告之訴駁回。
訴訟費用由原告負擔。
    事  實
壹、事實概要：
    緣原告係由銘生慢性復健醫院申報參加勞工保險之被保險人
    ，以因腦挫傷、坐骨神經痛，於民國（下同）96年4 月13日
    申請殘廢給付。經被告審查，以原告於88年12月1 日退保，
    嗣於90年10月11日再加保，據邱外科醫院96年3 月2 日之殘
    廢診斷書、身心障礙者鑑定表及調取病歷資料，原告於90年
    10月11日再加保前之殘廢程度符合勞工保險殘廢給付標準表
    第9 項第13等級，係停保期間發生事故，而不予給付。原告
    於96年3 月2 日診斷成殘時之殘廢程度仍符合勞工保險殘廢
    給付標準表第9 項第13等級，殘廢等級並未提高，被告乃以
    96年6 月7 日保給殘字第09660371110 號函（下稱原處分）
    否准所請。原告不服，向勞工保險監理委員會（下稱監理會
    ）申請審議，經該會以96年11月19日96保監審字第2630號審
    定書審定申請審議駁回後，提起訴願，經遭駁回，遂向本院
    提起行政訴訟。
貳、兩造聲明：
一、原告聲明：
(一)訴願決定、審定書及原處分均撤銷。
(二)被告應以勞工保險殘廢給付標準表第8 項第7 級440 日扣除
    原告90年10月11日再加保前之殘廢程度已符合第9 項第13等
    級60日，核付原告380 日乘以月投保平均日薪資。
二、被告聲明：
    原告之訴駁回。
參、兩造之陳述：
一、原告主張之理由：
(一)勞工保險殘廢給付標準表第9 項第13等級60日為神經系統之
    病變，由醫學上可證明局部遺存頑固神經症狀者。依本條例
    殘廢給付標準表第8 項中樞神經系統機能遺存顯著障害，終
    身祇能從事輕便工作者，第7 級殘廢440 日。
(二)依行政院勞工委員會95年5 月18日勞保二字第0950025649號
    令：「．．．被保險人加保前之殘廢，自不予給付。被保險
    人加保前之殘廢，於保險有效期間殘廢程度加重者，依殘廢
    給付標準表應核定之殘廢給付日數，應扣除加保前原已殘廢
    部分依殘廢給付標準表規定之給付日數。．．．」。
(三)原告於90年10月11日再加保前之殘廢程度符合勞工保險殘廢
    給付標準表第9 項第13等級。本件主要爭議為原告90年10月
    11日再加保到96年3 月間由邱外科醫院開立勞工保險殘廢診
    斷書中「貳、神經障害：3 、肌力程度及巴金森氏症患者肢
    體狀態：右側上肢下肢4 ；4 、行動能力：行動遲滯；6 、
    工作能力：終身僅能從事輕便工作。」，應符合第8 項中樞
    神經系統機能遺存顯著障害，終身祇能從事輕便工作者，核
    定為7 等級440 日。
(四)關於被告依特約專科醫師審核及行政院衛生署89年3 月17日
    衛署醫字第89013119號函釋：
１、所作「剝奪」或「限制」人民自由、權利之規定，違反中央
    法規標準法第5 條：「關於人民之權利義務應以法律定之。
    」、第6 條：「應以法律規定之事項，不得以命令定之。」
    、憲法第171 條：「法律與憲法牴觸者無效。」、第172 條
    ：「命令與憲法或法律牴觸者無效。」、行政程序法第4 條
    ：「行政行為應受法律及一般法律原則之約束。」、第150
    條第2 項：「法規命令之內容應明列其法律授權之依據，並
    不得逾越法律授權之範圍與立法精神。」、第158 條：「法
    規命令，有下列情形之一者，無效：、牴觸憲法、法律或上
    級機關之命令者。2 無法律之授權而剝奪或限制人民之自由
    、權利者。」原處分侵害原告權利，更違反勞工保險條例立
    法精神。
２、被告依行政院衛生署89年3 月17日衛署醫字第89013119號函
    示說明3 規定，所作解釋及處分違法：
    行政法院88年判字第3601號判決「按授權命令須符合明確性
    原則，且須符合立法意旨，未逾越母法規定之限度，不得牴
    觸母法或人民之自由權利增加法律所無之限制．．．。」及
    司法院釋字第345 、346 、367 、394 、402 、426 、432
    、445 、465 、491 等參照。
３、行政院衛生署非被告直屬上級機關，行政院衛生署發布行政
    命令及解釋，被告不得任意比附援引：
    上開函示係行政院衛生署對於身心障礙者保護法中，有關身
    心障礙者，殘廢等級鑑定具體事件適用發生疑義，所發布釋
    疑權義之函示。然勞工保險殘廢給付標準表中，是否符合各
    項障害項目之認定，係依勞工受傷或生病後，勞動力減損與
    否作為據。依身心障礙者保護法中殘障等級鑑定，及勞工保
    險條例53條附表（勞工保險殘廢給付標準表中）殘廢等級認
    定，兩者狀況係完全不同，當然不得比附援引。原告向被告
    請領殘廢給付，非向社會局請領身心障礙手冊，被告引行政
    院衛生署函示，違反行政程序法第4 條、第94條：「前條之
    附款不得違背行政處分之目的，並應與該處分之目的具有正
    常合理之關聯。」及第111 條：「行政處分有下列各款情形
    之一者，無效：第7 款、其他具有重大明顯之瑕庛之行政處
    分，更違反司法院釋字第423 號行政恣意禁止之原則。
４、被告由特約專科醫師審核病歷判定病情係屬違法：
    勞工保險條例第51條第3 項：「保險人為審核第1 項診療費
    用，應聘請各科醫藥專家組織診療費用審查委員會審核之；
    其辦法由中央主管機關定之。」。雖授權被告有聘請醫師之
    法源，然只授權聘請之醫師只能審核（職災）診療費用，非
    審核病歷判定病情及殘廢給付。被告雖可聘用兼任醫師，僅
    止於組織條例第11條中有所編制，依司法院釋字第535 號解
    釋「更應以行為法之授權為依據」才能執行職務，所謂行為
    法，勞工保險條例第51條規定所聘請之醫師只能審核（職災
    ）診療費用，而非審核病歷判定病情及殘廢給付。被告已不
    具法定職務者，從事法定事項，明顯違法。民法第71條：法
    律行為，違反強制或禁止之規定者無效。不依法定方式者，
    無效。
(五)鈞院90年度訴字第5477號判決：「而關於課以義務之訴判決
    之給付時點，應以事實審行政法院言詞辯論終結時之法律及
    事實狀態為基準時。」原告已於訴願時即提出邱外科醫院96
    年3 月2 日檢查病歷及診斷書，主張其病況符合殘廢給付標
    準表之規定，被告即應就此加以審酌，訴願決定就該項證據
    未加審酌，亦嫌疏略，應予撤銷。
(六)原告77年1 月6 日於邱外科醫院門診治療（初診），主治醫
    師診斷為腦挫傷併腦出血症後。96年3 月2 日由邱外科出具
    勞工保險殘廢診斷書，審定成殘，向被告請領殘廢給付。原
    告至96年3 月2 日治療終止（審定成殘），已經治療1 年以
    上。原告審定成殘時，實屬已經治療1 年以上及已治療終止
    ，經邱外科主治醫師開立殘廢診斷書證明，原告所患腦挫傷
    腦出血，肌力程度右側上下肢為4 ，行動能力，行動遲滯，
    工作能力終身僅能從事輕便工作，符合勞工保險殘廢給付標
    準表第8 項中樞神經系統遺存顯著障害、終身祗能從事輕便
    工作者，第7 等級440 日。依勞工保險條例第19條第1 項及
    第53條規定，得請領殘廢給付標準表第8 項第7 等級殘廢補
    助費。
(七)原告經邱外科主治醫師開立殘廢診斷書證明所患腦挫傷腦
    出血、坐骨神經痛，肌力程度右側上下肢為4 ，行動能力
    ，行動遲滯，終身僅能從事輕便工作，符合勞工保險殘廢給
    付標準表第8 項中樞神經系統遺存顯著障害、終身祗能從事
    輕便工作者。第7 等級440 日。被告及所稱專科醫師，並未
    親診原告，何以認定原告不必終身從事輕便工作，又可從事
    一般非粗重性工作，哪不是只能從事輕便工作嗎。請鈞院依
    勞工保險條例施行細則第61條調閱病歷，或勞工保險條例第
    56條得另行指定醫院或醫師複檢。
二、被告主張之理由：
(一)按「被保險人或其受益人，於保險效力開始後，停止前發生
    保險事故者，得依本條例規定，請領保險給付。」「被保險
    人因普通傷害或罹患普通疾病，經治療終止後，如身體遺存
    障害，適合殘廢給付標準表規定之項目，並經保險人自設或
    特約醫院診斷為永久殘廢者，得按其平均月投保薪資，依同
    表規定之殘廢等級及給付標準，1 次請領殘廢補助費，殘廢
    給付標準表如附表2 。被保險人領取普通傷病給付期滿，或
    其所患普通傷病經治療1 年以上尚未痊癒，如身體遺存障害
    ，適合殘廢給付標準表規定之項目，並經保險人自設或特約
    醫院診斷為永不能復原者，得比照前項規定辦理。」分別為
    勞工保險條例第19條第1 項及第53條定有明文。另依行政院
    勞工委員會95年5 月18日勞保二字第0950025649號令略以「
    ．．．被保險人加保前之殘廢，自不予給付。被保險人加保
    前之殘廢，於保險有效期間殘廢程度加重者，依殘廢給付標
    準核定之殘廢給付日數，應扣除加保前原已殘廢部分依殘廢
    給付標準表規定之給付日數。」。復按勞工保險殘廢給付標
    準表「神經障害」障害系列第8 障害項目規定「中樞神經系
    統機能遺存顯著障害，終身祇能從事輕便工作。」為第7 等
    級殘廢；第9 障害項目「神經系統之病變，由醫學上可證明
    局部遺存頑固神經症狀者」為第13等級殘廢。
(二)原告於96年4 月13日以因腦挫傷、坐骨神經痛申請殘廢給付
    ，查原告於88年12月1 日退保，嗣於90年10月11 日 再加保
    。據所送邱外科醫院96年3 月2 日出具之殘廢診斷書、身心
    障礙者鑑定表及調取該院病歷資料，送請被告特約專科醫師
    審查，據醫理見解：「90年10月11日再加保前及96年3 月2
    日診斷殘廢時均符合第9 項第13等級之給付。」，因殘廢等
    級並未提高，被告乃以原處分核定所請殘廢給付應不予給付
    在案。原告不服，向監理會申請審議，經該會特約專科醫師
    審查，依邱外科醫院出具之殘廢診斷書載，原告肌力4 ，只
    略低於正常，可從事一般非粗重性工作，核其殘廢程度符合
    第9 項第13等級，惟其於89年6 月21日停保期間已鑑定身心
    障礙，殘廢程度亦達第9 項第13等級，此次所請殘廢程度並
    未提高，應不予核付。而認被告之原核定並無不當，申請審
    議予以駁回。原告提起訴願亦經駁回。
(三)有關醫理資料之判讀涉及高度之專業知識，依行政院衛生署
    89年3 月17日衛署醫字第89013119號函說明3 ：「．．．惟
    診斷書之內容，係由醫師依病人病情或依該病人之病歷據實
    填載．．．，至於該診斷書所載之病情，是否符合殘障給付
    標準，係由該殘障給付主管機關逕依權責認定。」被告雖以
    殘廢診斷書所載殘廢詳況予以審查外，在無法確定其殘廢等
    級及給付與否之前，尚須審酌相關病歷檢查報告，特約專科
    醫師提供之專業意見等，以為給付審核之依據。被告聘請特
    約專科醫師提供專業意見，係借助專業醫師判讀相關文件提
    供專業意見，惟最終核定仍為被告。特約醫師提供專業意見
    之法律授權，就如同行政法上之「行政助手」，且被告委託
    特約醫師提供勞工保險給付之專業意見，已有勞工保險局組
    織條例第11條第2 項「得視業務需要聘用兼任醫師12人至20
    人」規定，另依勞工保險條例第28條、第56條及同條例施行
    細則第61條規定，被告為審核保險給付認為必要時，得調查
    相關文件或另行指定醫院或醫師複檢，自得由所聘醫師判讀
    並提供專業意見，以上規定已足為授權依據。本件經被告及
    監理會2 位特約專科醫師審查，咸認原告所患於90年10月11
    日再加保前與96年3 月2 日診斷殘廢時均符合勞工保險殘廢
    給付標準表第9 項第13等級，因殘廢等級並未提高，被告核
    定不予給付應無不當。原告曾於89年2 月停保期間因同一部
    位診殘申請殘廢給付，據所送邱綜合醫院89年2 月14日出具
    同日診殘之殘廢診斷書載，所患於72年9 月19日發生車禍所
    致，亦屬停保期間發生之事故，經核定不予給付在案，當時
    殘廢程度已達殘廢給付第13等級。
    理  由
壹、兩造不爭之事實及兩造爭點：
    如事實概要欄所述之事實，業據提出診斷証明書、勞工保險
    給付申請書、原處分為証，為兩造所不爭執，堪信為真，兩
    造爭點厥為：原告於90年10月11 再 加保前殘廢程度是否已
    達殘廢給付標準表第145 項第9 等級？其96年3 月2 日診斷
    成殘時之殘廢等級是否並未提高？
貳、本院之判斷：
一、本件應適用之法條：
(一)勞工保險條例第19條第1項規定：「被保險人或其受益人，
    於保險效力開始後，停止前發生保險事故者，得依本條例規
    定，請領保險給付。」，可知於加保前已發生之保險事故，
    並非勞工保險之給付範圍，行政院勞工委員會92年8月27日
    勞保2字第0920048513號函釋略以：「被保險人於加保生效
    前原已局部殘廢，於加保生效後殘廢程度加重者，基於權利
    義務對等原則並落實保障勞工生活，經保險人向就診醫院查
    證，調閱被保險人先前之就診紀錄、病歷等相關資料或委請
    專科醫師審視，同意勞工保險局參照勞工保險條例第53條至
    第55條規定據以審核，對於『加保生效前』之殘廢程度應不
    予核發給付，僅得就被保險人於保險有效期間之殘廢程度加
    重部分核給給付。」等語，與前揭意旨相符，行政機關予以
    適用，自無違誤。
(二)勞工保險條例第53條規定：「被保險人因普通傷害或罹患普
    通疾病，經治療終止後，如身體遺存障害，適合殘廢給付標
    準表規定之項目，並經保險人自設或特約醫院診斷為永久殘
    廢者，得按其平均月投保薪資，依同表規定之殘廢等級及給
    付標準，一次請領殘廢補助費，殘廢給付標準表如附表2。
    被保險人領取普通傷病給付期滿，或其所患普通傷病經治療
    1 年以上尚未痊癒，如身體遺存障害，適合殘廢給付標準表
    規定之項目，並經保險人自設或特約醫院診斷為永不能復原
    者，得比照前項規定辦理。」。
二、被告所聘審查醫師就原告殘廢等級所為之判斷，並無違法情
    事，應予尊重：
（一）按保險事故該當於何等級之審定，常涉及醫理專業領域，
      非被告或監理會之一般承辦人員所能逕予認定。故被告於
      審核保險給付案件時，除以被保險人或受益人檢附之資料
      、診斷書等書面資料予以審核外，如有必要，亦須另外徵
      詢專科醫師意見或實地派員訪查瞭解實情，此觀勞工保險
      局組織條例第11條第2 項規定，被告得視業務需要聘用兼
      任醫師12人至20人，及勞工保險條例第28條、第56條規定
      保險人（即被告）為審核保險給付，得調查有關之文件、
      得另行指定醫院或醫師複檢等規定甚明。
（二）可知關於「被保險人該當何級障害標準」，因審查核定之
      法定權限在於被告，除非被告審查程序違法，或其審查結
      果與一般正常人認知差異過大，本院均應予以尊重。行政
      院衛生署89年3 月17日衛署醫字第89013119號函稱：「．
      ．．診斷書之內容，係由醫師依病人病情或依該病人之病
      歷據實填載，而非依病人要求內容出具，至於該診斷書所
      載之病情，是否符合殘障給付標準，係由該殘障給付主管
      機關逕依權責認定。」，與前揭意旨相符，被告予以適用
      ，自無不當。
（三）前揭「殘廢等級之認定」職權，涉及專業性、經驗性之判
      斷，基於法院審查能力有限，及司法、行政權分立之原則
      ，法院原則上承認行政機關就此等事項之決定，有「判斷
      餘地」。但如行政機關之判斷有恣意濫用及其他違法情事
      ，亦應承認法院得例外加以審查，其可資考量之情形包括
      ：1 、行政機關所為之判斷，是否出於錯誤之事實認定或
      錯誤之資訊。2 、行政機關之判斷，是否有違一般公認之
      價值判斷標準。3 、行政機關之判斷，是否違反法定之正
      當程序。4 、作成判斷之行政機關，其組織是否合法且有
      判斷之權限。5 、行政機關之判斷，是否出於與事物無關
      之考量，亦即違反不當連結之禁止。6 、行政機關之判斷
      ，是否違反相關法治國家應遵守之原理原則，如平等原則
      、公益原則等，仍應由法院審查（釋字第55 3號解釋理由
      書、釋字第319 號翁岳生等3 位大法官所提不同意見書、
      並參照學者通說見解）。
（四）原告雖持邱外科醫院開立勞工保險殘廢診斷書中「貳、神
      經障害：3 、肌力程度及巴金森氏症患者肢體狀態：右側
      上肢下肢4 ；4 、行動能力：行動遲滯；6 、工作能力：
      終身僅能從事輕便工作。」，主張其符合第8 項中樞神經
      系統機能遺存顯著障害，終身祇能從事輕便工作者，已達
      7 等級殘廢程度云云，惟原告前於89年2 月22日就同一部
      位申請殘廢給付，其當時所附之殘廢診斷書載略：「傷害
     （ 發病）時間：72年9 月19日；傷害原因：車禍後，即送
      往邱綜合醫院急救，目前右手腳無力，長期每年每月藥物
      治療。」，被告該次審查結果為：「本件依所附資料顯示
      如下：72年9 月車禍致腦挫傷、腦出血經治療遺存右側
      上下肢無力肌力為4 ，於89年間申請殘廢給付及鑑定殘障
      。自述77年1 月車禍受傷，當月無車禍受傷就醫紀錄，
      只有77年1 月6 日咳嗽就醫。79年5 月間因車禍頭部外
      傷及右鎖骨折，手術治療後無明顯後遺症。本件右側上
      下肢無力應為舊疾為72年9 月車禍造成。」，因認係屬保
      險效力停止期間發生之事故，而核定不予給付；本次據原
      告所送邱外科醫院96年3 月2 日出具之殘廢診斷書、身心
      障礙者鑑定表及調取該院病歷資料，送請被告特約專科醫
      師審查，其醫理見解為：「90年10月11日再加保前及96年
      3 月2 日診斷殘廢時均符合第9 項第13等級之給付。」，
      有醫師審查意見附卷可稽，該判斷程序並非基於錯誤之資
      訊，亦未違反法定正當程序、一般公認之價值判斷、不當
      連結之禁止、平等原則、公益原則，難謂有何違法之處，
      故其專業認定縱與原告見解不同，但何者較為正確？乃屬
      見仁見智之問題，經送勞工保險監理委員會專科醫師審查
      ，其審查意見亦認：「本申請人因腦挫傷坐骨神經痛申請
      殘廢給付。依邱外科殘廢證明『右側肢體肌力4 、行動遲
      滯、終身僅能從事輕工作』肌力4 ，只略低於正常，可從
      事一般非粗重性工作，不必終身從事輕便工作，應可符合
      第9 項第13等級殘廢。惟本病人88年12月1 日退職退保，
      90年10月11日再加保，而申請人在89年6 月21日已領身心
      障礙證明，其程度亦已達第9 項第13等級，本次殘廢程度
      並未提升，勞保局不予核付為合理。」，亦有醫師審查意
      見可憑，該專業判斷本院即應予以尊重，至其「妥當性」
      如何，並非本院審查之範圍，原告主張應以其他醫師之判
      斷為準，已構成7 級殘廢程度云云，尚不足採。
三、從而，原處分認原告所患係72年9 月19日發生車禍所致，屬
    停保期間發生之事故，於89年2 月14日診斷成殘時，當時殘
    廢程度已達第13等級，至原告本次於96年3 月2 日診斷成殘
    時，殘廢程度並未提高，因而核定所請殘廢給付不予給付，
    並無不法，爭議審定及訴願決定遞予維持，亦稱正確。原告
    徒執前詞，訴請撤銷，並請求核給380 日乘以月投保平均日
    薪資，為無理由，應予駁回。
參、兩造其餘攻擊防禦方法均與本件判決結果不生影響，故不逐
    一論述，併此敘明。
據上論結，本件原告之訴為無理由，爰依行政訴訟法第98條第1
項前段，判決如主文。
中    華    民    國    97    年    11    月    19    日
                    臺北高等行政法院第二庭
                              審判長法  官  徐瑞晃
                                    法  官  蕭惠芳
                                    法  官  畢乃俊
上為正本係照原本作成。
如不服本判決，應於送達後20日內，向本院提出上訴狀並表明上
訴理由，如於本判決宣示後送達前提起上訴者，應於判決送達後
20日內補提上訴理由書（須按他造人數附繕本）。
中    華    民    國    97    年    11    月    19    日
                                    書記官  陳圓圓


司法院資訊處製作；財團法人民間司法改革基金會備份。
